臺灣高等法院臺中分院刑事判決　　　　　　　　　　　九十一年度上重訴字第六號
　　上　訴　人　臺灣台中地方法院檢察署檢察官
　　上訴人　即
　　被　　　告　乙○○
　　上訴人　即
　　被　　　告　辛○○
　　上訴人　即
　　被　　　告　子○○即高銘桑.
　　右三人共同
　　選任辯護人
　　兼乙○○送　未○○
　　達代收人
　　右三人共同
　　選任辯護人　己○○
右上訴人因違反期貨交易法案件，不服臺灣台中地方法院八十九年度訴字第六一八號
中華民國九十年十一月八日第一審判決（起訴案號：臺灣台中地方法院檢察署八十八
年度偵字第一五九三九、一六六六六號），提起上訴，本院判決如左：
    主 　 文
原判決撤銷。
乙○○共同未經許可，擅自經營期貨顧問事業及其他期貨服務事業，處有期徒刑拾月
。
子○○、辛○○共同未經許可，擅自經營期貨顧問事業及其他期貨服務事業，各處有
期徒刑伍月。子○○緩刑貳年。
    事　  實
一、乙○○為位於台中市○○路三六七號十樓之一「建新投資顧問有限公司」（以下
    簡稱建新公司，法人部分由臺灣臺中地方法院檢察署檢察官另案提起公訴），及
    位於台中市○○區○○路一段二一八號十二樓之二「台環投資顧問有限公司」（
    以下簡稱為台環公司，於八十七年八月間更名為眾元投資顧問有限公司，八十八
    年三月十九日經前台灣省政府建設廳以八八建三字第一三九九七九號函解散登記
    在案）之實際上之負責人（更名為眾元投資顧問有限公司後，乙○○並未任負責
    人），分別僱用子○○（八十七年七月二十八日起由子○○任建新公司負責人 ）
    、辛○○、唐毅華（未起訴）、王世琦（未起訴）為建新公司之財務兼行政經理
    、建新公司之業務經理、台環公司之總經理、台環公司之行政經理，渠等均明知
    「外幣保證金交易」，係屬期貨交易法第三條第一項第四款之槓桿保證金契約，
    為期貨交易之一種，除有期貨交易法第三條第二項公告豁免之情形外，均應受期
    貨交易法之規範，而建新公司及台環公司並未向財政部證券暨期貨管理委員會申
    請許可並發給許可證照，且建新公司登記經營之事項為「一、國內外投資之引介
    提供諮詢顧問（證券投資顧問事業除外；二、有關投資之投資技術合作提供商情
    資料及引介諮詢顧問；三、有關之商業文書撰寫及經營顧問；四、企業管理及財
    務管理之諮詢診斷分析顧問（會計師業務除外）（證券投資顧問事業除外）；五
    、為國內工商業向國外金融機構提供消息或媒介之顧問業務；六、房屋租售之介
    紹業務；七、國際商情資訊提供及分析顧問（證券投資顧問事業除外）；八、各
    種休閒育樂產業設施經營之諮詢診斷分析顧問業務」，台環公司之登記營業項目
    係「一、0000000投資顧問事業；二、0000000企業經營管理事業
    」，均不包括「外幣保證金交易」之顧問、仲介業務，詎乙○○與高銘桑、辛○○及建新公司不詳姓名知情之業務員基於共同之犯意聯絡，自八十六年三月間某
    日起至八十八年三月十一日止，在建新公司上址經營「外幣保證金交易」之顧問
    及仲介業務，乙○○並與案外人唐毅華、王世琦及台環公司不詳姓名知情之業務
    員，基於共同之犯意聯絡，自八十七年四月間某日起至八十七年八月間更名為眾
    元投資顧問有限公司之前止，在台環公司上址經營「外幣保證金交易」之顧問及
    仲介事業，向午○○、巳○○、壬○○、癸○○、辰○○、丑○○○、柯志遠、
    戊○○○、甲○○、庚○○、丁○○、涂明珠、卯○○、彭芳敏、彭瑞枝、蔡信
    行、彭淑燕、簡聰等不特定人招攬以參與投資，由建新公司及台環公司居間引介
    之「外幣保證金投資管理組合」（英文簡稱：ＦＭＰ，以下簡稱ＦＭＰ），標榜
    「保本、高利」，並由新加坡「環球投資諮詢公司」（英文簡稱：ＧＩＩＣ，以
    下簡稱環球公司）負責資金控管、監督由「財務資產管理機構」（英文簡稱：Ｗ
    ＡＭＣ，在國內並未辦理公司設立登記，以下簡稱資產管理機構）負責外匯期貨
    、銀行利率等金融商品操作及承擔風險，其投資方式為：由前開二公司之經理人
    及業務員向不特定客戶招攬建新公司或台環公司所引介、環球公司所發行標榜「
    保本、高利」之「菁英保本專案」，由客戶在每一單位美金二萬元（為期十二週
    ）及每一單位美金四萬元（為期八週）二種投資方式中擇定其投資方式，並填載
    環球公司所提供之開戶合約書、委任授權書後，再由建新或台環公司提供環球公
    司在新加坡或香港往來銀行之指定帳戶，由客戶將其投資金額（美金二萬元或四
    萬元）匯入該指定帳戶，經環球公司確認後，環球公司即透過建新或台環公司轉
    交客戶之個別交易帳號以供客戶核對，而環球公司於收受投資客戶之上開投資金
    額後，則委託資產管理機構以代客操盤之方式，從事外幣保證金交易業務，環球
    公司則負責資金控管及監督；同時為保障客戶免於虧損，資產管理機構相對提出
    客戶投資額百分之三十之定期存單，設質與環球公司，以擔保資產管理機構操作
    虧損在客戶投資額百分之三十容許範圍內。投資期間環球公司會將操作外幣保證
    金交易報告書，透過建新公司或台環公司轉交或直接以傳真方式告知客戶，如客
    戶欲獲得國際外匯市場外幣漲跌之訊息，建新或台環公司可直接提供相關之每日
    行情走勢或為諮詢，以憑核對交易幣別、口數、價位及交易盈虧狀況，若交易獲
    利，則環球公司與資產管理機構可從中分得百分之三十操作獲利，餘百分之七十
    則歸客戶取得；而每交易一口（每一交易合約量俗稱一口），由環球公司抽取美
    金八十元手續費後，再分配美金二十八元至五十五元不等退佣給建新公司，建新
    公司再支付招攬客戶之業務員十八美元佣金。投資屆滿後，視客戶意願續約或解
    約，如欲解約，環球公司則於到期後七個工作天內，將交易之本金（或含獲利）
    匯入客戶所指定帳戶內。迄至八十八年三月十一日止，計約有三百人投資，金額
    約美金七百五十萬元，後因環球公司於八十八年三月十一日因惡性倒閉，致前開
    投資人未能取回其投資之本利而受有損害，訴由臺灣臺中地方法院檢察署檢察官
    偵查，進而查悉上情，並於八十八年五月二十六日，在建新公司上址扣得客戶資
    料四十六份、公司證照資料一份、授權書七份、合約書二十七份、雜卷四份、匯
    款資料七十六份、公司資料十七份、客戶投資清單一份、員工資料三份、成交單
    八份、協議書二份、雜記一份、授權書一份、匯款單一份、合約書統計表一份、
    投資權證一份、成交報告單三份。
二、案經法務部調查局台中市調查站移送；及午○○、巳○○、壬○○、癸○○、辰
    ○○、丑○○○、柯志遠、戊○○○、甲○○、庚○○、丁○○訴請台灣台中地
    方法院檢察署檢察官偵查起訴。
    理 　 由
一、訊據被告乙○○、高銘桑、辛○○等坦承建新、台環公司未經主管機關許可取得
    經營期貨顧問、經理、或其他期貨服務事業之許可證，然均矢口否認有違反期貨
    交易法之犯行，被告乙○○辯稱：建新公司係投資顧問業，未經營外幣保證金交
    易，引介外幣保證金投資管理組合，係由客戶自行簽約、匯款及通知環球公司下
    單，公司並未提供任何資訊給客戶，亦未向客戶收取任何佣金或手續費，自非經
    營期貨仲介、顧問行為，另台環公司申請二、三個月後因為和建新公司性質相符
    合，就將其更名，它和建新公司不同，伊是台環公司負責人，下面有一個總經理
    以及行政經理和一位總機而已，沒有業務員經營業務云云。被告辛○○辯稱：伊
    是業務經理，負責教育內部員工，沒有提供諮詢服務、招攬客戶及代客操作云云
    。被告子○○辯稱：八十七年七月間是因為乙○○說他要另外開一家台環公司所
    以借伊名字，但三個月後就改回去了，伊在建新公司是擔任行政工作，負責一般
    採購，沒有去招攬客戶、代客操作，招攬客戶是業務部門的事云云。惟查：被告
    乙○○於調查站時供稱：建新公司資本額一千萬元由伊出資一百六十萬元，辛○○出資十萬元、子○○出資二十萬元，王惠中等人未出資，建新公司推介之ＦＭ
    Ｐ投資組合，視客戶須要由其自己或委託建新公司辦理簽約協助，由客戶親自簽
    章後交由建新公司寄交給環球公司，並由客戶依指定帳戶匯至新加坡或香港之環
    球公司帳戶，客戶再將匯款水單委託建新公司併合約書寄交環球公司辦理公證，
    公證後環球公司會將公證書及客戶帳號寄交本公司轉交客戶或直接寄交投資客戶
    ，．．．環球公司自每口投資收取八十元美金作為手續費，從交易金額中直接自
    銀行帳戶內扣除，建新公司可自環球公司處取得美金二十八元至五十五元不等之
    手續費，建新公司之業務員每口獎金為美金十八元等語，於偵查中供稱：自八十
    六年三月到八十八年三月十一日，約有三百人投資，金額約美金七百五十萬元等
    語，被告子○○於調查站調查時供述：投資人可以到公司看每天外幣市場行情走
    勢等語，證人廖繼期於調查站訊問時證述：客戶經由建新公司業務員傳真交易水
    單或電話告知方式可以得知交易情形及盈虧狀況，客戶若有要求業務員會將投資
    標的之外幣走勢自電腦中列印提供參考，建新公司為規避法令而取名ＦＭＰ，以
    求順利推銷該產品等語，證人甲○○於原審證述：建新公司有提供資詢，有報表
    傳真給客戶等語，證人卯○○於本院調查時證述：王世琦、唐毅華告訴我工作之
    餘介紹親朋來投資ＦＭＰ，台環公司事實上有招募客戶參與投資ＦＭＰ商品，台
    環公司有相關的電腦設備，有二台看外匯走勢的電腦，由資訊公司提供服務，客
    戶由此可以得知匯率、股票的變動，有客戶進來看盤，還有水單過來時，我們直
    接轉傳給客戶，也有提供客戶電話諮詢，公司有請人幫客戶操作外匯方面的買賣
    等語，證人寅○○於本院調查時證述：除了ＤＭ上所載以及工商時報的廣告外，
    建新公司也有提供電腦，客戶可以知道匯率的變動，也有傳水單給客戶，客戶由
    水單上去瞭解投資狀況，也可以電話詢問外幣走勢等語。此外並有建新公司、台
    環公司公司印製前開ＦＭＰ投資組合之ＤＭ及在報紙上刊登廣告招攬客戶投資之
    報紙暨精英保本投資專案簡介在卷可參。次查若公司係以提供場所設備、相關資
    訊（如價位詢問、每日行情走勢等）或諮詢等，供客戶進行交易，係屬經營期貨
    顧問事業，有財政部證券暨期貨管理委員會八十九年五月十日（８９）台財證（
    七）第三三四五號函一紙在卷可稽，再外幣保證金交易，係指一方於客戶與其簽
    約並繳付外幣保証金後，得隨時應客戶之請求，於保証金之倍數範圍內以自己之
    名義為客戶之計算，在外匯市場從事不同幣別間之即期或遠期買賣交易，此種交
    易不須實際交割，一般都在當日或到期前以反方向交易軋平而僅結算差價，依此
    定義堪認「外幣保証金交易」係屬「槓桿保証金交易」之一種（參考司法院編印
    刑事法律專題研究（十五）第六十八頁），而為期貨交易法第三條第一項第四款
    所規定期貨交易之一種，又依同條第二項規定：非在期貨交易所進行之期貨交易
    ，得經財政部於主管事項範圍內或中央銀行於掌理事項範圍內公告，不適用本法
    之規定，中央銀行外匯局、及財政部分別於八十六年五月二十四日以（８６）台
    央外柒字第０四０一二一六號函、及八十六年六月一日以（８６）台財証（五）
    字第０三二四０號函公告辦理外匯業務之銀行、外匯經紀商及金融機構，經營外
    幣保証金交易者，不適用期貨交易法之規定，實務上外幣保証金交易之場所，幾
    乎都在經核准之外匯指定銀行之營業處所買賣，除前揭經中央銀行及財政部公告
    ，指定辦理外匯之銀行、外匯經紀商及金融機構從事外幣保証金交易，可豁免適
    用期貨交易法外，任何公司末經許可經營外幣保証金交易者，應屬違反期貨交易
    法第五十六條第一項之規定，及未經許可擅自經營槓桿交易商，有同法第一百十
    二條第三、四款之適用，然該特許範圍亦僅限於外幣保證金交易本身，本件外幣
    保証金交易之受託人實係環球公司，被告等所仲介之「外幣保証金交易」業務，
    其等並非該契約之客戶，亦非受客戶之託實際在外匯市場為客戶買賣外幣之銀行
    或經紀商，更無所謂從事「外幣保証金交易」業務，被告等實係受環球公司之委
    託，在台仲介客戶簽約從事「外幣保証金交易」，於客戶簽約後提供客戶投資標
    的漲跌、外幣漲跌等相關訊息或為諮詢，如上述，被告等從事外幣保証金交易之
    仲介、顧問行為，應屬期貨交易法第八十二條第一項規範之範圍，未經許可者，
    應依同法第一百十二條第五款規定加以處罰，綜上所述，本件事證已臻明確，被
    告等上開所辯顯均係脫卸之詞，咸不足採，犯行均堪認定。
二、核被告等所為，均係犯期貨交易法第一百十二條第五款之未經許可擅自經營期貨
    服務事業罪，被告等三人及建新公司知情之不詳姓名業務員間及被告乙○○與案
 外人唐毅華、王世琦及台環公司知情之不詳姓名業務員間，分別有犯意聯絡、及
    行為分擔，均為共同正犯。公訴人雖未就被告乙○○與案外人唐毅華、王世琦等
    在台環公司經營期貨顧問、服務事業部分起訴，惟此部分與起訴部分，係實質上
    一罪關係，為起訴效力所及，本院自得併予審理，原審予以論罪科刑，固非無見
    ，惟查九十年十一月十二日修正公布之公司法業將原第十五條第三項科刑之規定
    廢除，原審併論被告乙○○、子○○二人犯修正前公司法第十五條第三項之罪，
    並認與所犯期貨交易法之罪間有想像競合犯之裁判上一罪之關係，另被知辛○○
    於八十六年間曾犯背信罪，於九十年四月六日經本院判處有期徒刑五月確定 (詳
    卷附高等法院被告全國前案紀錄表 )，原審竟諭知緩刑，均有未洽，被告等上訴
    否認犯罪雖均無理由，檢察官以原審併判處被告子○○、乙○○二人公司法之罪
    嫌不當為由上訴則有理由，原審判決既有如上未當之處，應由本院將其撤銷改判
    ，爰審酌被告犯罪之動機、目的、方法及破壞社會金融秩序之程度非輕、所得之
    利益、告訴人所受損害程度、犯罪後雖有替被害人追償損失但分文未取回等一切
    情狀，分別量處如主文第二、三項所示之刑。再查被告子○○未曾受有期徒刑以
    上刑之宣告，有台灣高等法院被告全國前案紀錄表在卷可憑，僅投資二十萬元，
    ，無證據足證有親自招攬客戶、代客操作之行為，經此偵審教訓，當知警惕而無
    再犯之虞，本院認其所宣告之刑，以暫不執行為適當，併諭知緩刑二年，以啟自
    新。扣案之客戶資料中編號一之三十六號、編號七之二，為建新投資顧問公司所
    有登載本案投資之各事項，授權書七份、合約書二十七份、匯款資料七十六份均
    係投資者所有，公司證照資料並非供犯罪所用之物，其餘扣案物品係其他公司所
    有，供向新加坡公司追償債務之用，並非供犯罪所用之物，業據被告供明在卷，
    爰均不予宣告沒收。
三、公訴意旨以同右事實認被告乙○○、子○○、辛○○三人另犯有修正前公司法第
    十五條第三項之罪嫌云云，惟查九十年十一月十二日修正公布之公司法業將原第
    十五條第三項科刑之規定廢除如上述，況被告辛○○並非公司負責人，因公訴人
    認被告等此部分犯行與右開判罪部分有裁判上一罪之關係，爰不另為免訴 (被告
    子○○、乙○○部分)、無罪 (被告辛○○部分)之諭知。
四、據上論斷，應依刑事訴訟法第三百六十九條第一項前段、第三百六十四條、第二
    百九十九條第一項前段、期貨交易法第一百十二條第五款、刑法第十一條前段、
    第二十八條、第七十四條第一款，判決如主文。
本案經檢察官丙○○到庭執行職務。
中      華      民      國      九十一   年       十      月     一     日
                                    臺灣高等法院臺中分院刑事第九庭
                                          審判長法  官  陳  筱  珮
                                                法  官  吳  重  政
                                                法  官  康  應  龍
右正本證明與原本無異。
如不服本判決應於收受送達後十日內向本院提出上訴書狀，其未敘述上訴之理由者並
得於提起上訴後十日內向本院補提理由書（均須按他造當事人之人數附繕本）。
                                                書記官  黃  薰  慧
中      華      民      國      九十一   年       十      月     一     日
                                                                        Ｉ
